臺灣高等法院刑事裁定
111年度毒抗字第37號
抗  告  人  
即  被  告  黃德金


上列抗告人因違反毒品危害防制條例案件，不服臺灣桃園地方法
院110年度毒聲字第1800號，中華民國110年12月13日裁定（聲請
案號：臺灣桃園地方檢察署110年度毒偵字第6551號），提起抗
告，本院裁定如下：
    主  文
原裁定撤銷，發回臺灣桃園地方法院。
    理  由
一、原裁定意旨略以：抗告人即被告甲○○（下稱抗告人）於㈠民
    國110年8月17日晚間8時10分許為警採尿回溯26小時内某時
    ，在臺灣地區不詳地點，以不詳方式，施用第一級毒品海洛
    因1次；㈡於民國110年8月16日晚間6時許，在桃園市○○區○○
    路000巷000弄00號住處，以將甲基安非他命放入玻璃球燃燒
    吸食煙霧之方式，施用第二級毒品甲基安非他命1次。訊據
    抗告人矢口否認有何施用第一級毒品海洛因之行為，然本件
    經警方徵得抗告人之同意，於110年8月17日晚間8時10分許
    ，採集抗告人尿液送請台灣檢驗科技股份有限公司以EIA酵
    素免疫分析法初步檢驗，再以GC/MS氣相層析質譜儀法確認
    檢驗後，呈現嗎啡、可待因陽性反應，自足徵抗告人應有於
    110年8月17日晚間8時10分為警採尿前回溯26小時内某時有
    施用海洛因1次之行為。抗告人坦承有於上開事實㈡所示時、
    地，施用第二級毒品甲基安非他命，而抗告人為警查獲時採
    集之尿液，經送請台灣檢驗科技股份有限公司以EIA酵素免
    疫分析法初步檢驗，再以GC/MS氣相層析質譜儀法確認檢驗
    後，呈安非他命、甲基安非他命陽性反應，足認抗告人上開
    任意性自白與事實相符，堪以採信。從而，抗告人有於上開
    時、地各施用第一級毒品、第二級毒品之犯行，洵堪認定。
    又抗告人前因施用第二級毒品案件，經臺灣苗栗地方法院以
    93年度毒聲字第26號裁定送觀察、勒戒後，因無繼續施用傾
    向，於93年2月24日釋放出所，迄於本案施用第二級毒品之
    犯行前3年内，未另因施用毒品案件經送觀察、勒戒。復酌
    以本件經檢察官為確認抗告人參與戒瘾治療之資格及意願暨
    安排後續評估，而合法傳喚其到庭後，抗告人仍無故未到庭
    說明等節，有送達證書、點名單在卷可參，是檢察官具體審
    酌上開情狀後，聲請令抗告人入勒戒處所觀察、勒戒，原審
    審核認其聲請於法有據，裁定抗告人應送勒戒處所觀察、勒
    戒等語。
二、抗告意旨略以：抗告人於110年11月17日下午5時左右才看到
    桃園地方檢察署以平信寄送，應到期日為110年10月7日上午
    10時0分之刑事傳票，若有看到一定會出庭執行戒癮治療程
    序，並非故意不到。抗告人曾打電話向桃園地方檢察署承辦
    人員說明，並委任律師提出書狀，惟仍在110年12月25日收
    受原審令抗告人入勒戒處所觀察、勒戒之刑事裁定書。請審
    酌抗告人現有正當穩定工作，且有家人須扶養照顧，給予戒
    癮治療之機會等語。　　
三、按：
㈠、毒品危害防制條例業於109年1月15日修正公布，自109年7月1
    5日施行生效，其中第20條、第23條將施用毒品之刑事處遇
    程序「5年後再犯」、「5年內再犯」之追訴要件，均修正為
    「3年後再犯」、「3年內再犯」。現行毒品危害防制條例既
    認施用毒品者具有「病患性犯人」特質，強調「治療勝於處
    罰」、「醫療先於司法」，對於該條例第20條第3項及第23
    條第2項所謂「3年後（內）再犯」，自應跳脫以往窠臼，以
    「3年」為期，建立「定期治療」之模式。準此，第20條第3
    項規定中所謂「3年後再犯」，只要本次再犯（不論修正施
    行前、後）距最近1次觀察、勒戒或強制戒治執行完畢釋放
    ，已逾3年者，即該當之，不因其間有無犯第10條之罪經起
    訴、判刑或執行而受影響。（最高法院109年度台上大字第3
    826號裁定意旨參照）
㈡、毒品危害防制條例於87年5月20日制定時，即認施用毒品者具
    「病患性犯人」之特質，應首重於醫療之處置，乃就初犯者
    規定先施以觀察勒戒、強制戒治程序，俾能戒除其毒癮，迨
    於觀察、勒戒後，無繼續施用毒品傾向，或強制戒治期滿後
    ，經檢察官為不起處分後5年內再犯施用毒品之罪者，方不
    適用前開規定。嗣於97年4月30日修正時，就初犯者，增訂
    檢察官得為附命完成戒癮治療之緩起訴處分，及少年法院得
    依少年事件處理法程序處理之規定，而使施用毒品者得以社
    區處遇方式進行戒癮治療。可見立法者旨在設計多元處遇，
    以達對施用毒品者有效之治療，而究採機構或社區處遇方式
    ，則賦予檢察官裁量權。又行政院依同條例第24條第3項之
    授權，訂定「毒品戒癮治療實施辦法及完成治療認定標準」
    (下稱「認定標準」)，其中第2條第2項明定：「被告有下列
    情事之一時，不適合為附命完成戒癮治療之緩起訴處分。但
    無礙其完成戒癮治療之期程者，不在此限：緩起訴處分前
    ，因故意犯他罪，經檢察官提起公訴或判決有罪確定。緩
    起訴處分前，另案撤銷假釋，等待入監服刑。緩起訴處分
    前，另案羈押或執行有期徒刑。」是施用第一、二級毒品之
    被告，除具認定標準第2條第2項各款所定事由，且有礙其完
    成戒癮治療之期程者外，檢察官仍應審酌被告是否適合為附
    命完成戒癮治療之緩起訴處分；且依認定標準第6條之規定
    ，檢察官於為緩起訴處分前，應得參加戒癮治療被告之同意
    ，並向其說明完成戒癮治療應遵守事項。因此，被告究應採
    社區式之戒癮治療，或監禁式之觀察、勒戒，乃檢察官依其
    偵查中之職權，所得行使之裁量權，除有違背法令、事實認
    定錯誤或其裁量有重大明顯瑕疵之情事外，固非法院得予以
    實質審查，惟其裁量權之行使並非毫無限制，在裁量決定過
    程中，除不得逾越法定之裁量範圍（裁量逾越），並應符合
    法規授權之目的（裁量濫用），且不得有消極不行使裁量權
    （裁量怠惰）之情事，亦即須為「合義務性裁量」，如有裁
    量逾越、濫用或怠惰等情形，均構成裁量瑕疵，倘若檢察官
    未曾審酌於此，逕行對施用毒品之被告聲請觀察勒戒，即難
    謂有合義務性之裁量。　　
四、經查：
㈠、抗告人雖僅坦承有於110年8月16日晚間6時許，在其住處施用
    第二級毒品甲基安非他命1次，而否認有何施用第一級毒品
    海洛因犯行（見毒偵卷第32、33頁），惟其於110年8月17日
    晚間8時10分許為警所採之尿液，經送台灣檢驗科技股份有
    限公司以EIA酵素免疫分析法初步檢驗，再以GC/MS氣相層析
    質譜儀法確認檢驗後，呈現鴉片類（嗎啡、可待因）及安非
    他命類（甲基安非他命、安非他命）陽性反應一情，有該公
    司110年9月6日出具之濫用藥物檢驗報告、桃園市政府警察
    局揚梅分局真實姓名與尿液、毒品編號對照表在卷可稽（見
    毒偵卷第106、108頁），堪認被告確有施用第一、二級毒品
    之犯行。
㈡、抗告人前因施用毒品案件，經臺灣苗栗地方法院以93年度毒
    聲字第26號裁定送觀察、勒戒後，因無繼續施用傾向，於93
    年2月24日釋放出所，有本院在監在押全國記錄表、被告前
    案紀錄表可考（見原審卷第33頁、本院卷第33至39頁）。是
    抗告人前揭施用第一、二級毒品犯行，距最近1次犯該罪經
    觀察勒戒執行完畢釋放後已逾3年，依新修正之毒品危害防
    制條例第20條、第23條規定，即應重新令入勒戒處所觀察、
    勒戒，不因期間曾因另犯施用毒品之罪經起訴、判刑及執行
    而受影響。另本件抗告人無其他經檢察官提起公訴或判決有
    罪之刑事案件，復無另案撤銷假釋、等待入監服刑、在監或
    在押等情形，有本院被告前案紀錄表在卷可查（本院卷第33
    至39頁），是抗告人並無毒品戒癮治療實施辦法及完成治療
    認定標準第2條第2項各款所列不適合為附命完成戒癮治療之
    緩起訴處分之情事，亦堪認定。　　
㈢、而檢察官對於本件被告究應採行「緩起訴之戒癮治療」或「
    聲請法院裁准觀察、勒戒」，固有裁量之權限，惟仍應斟酌
    個案具體情節，而為「合義務性裁量」。查抗告人於110年8
    月17日為警查獲後移送檢察官複訊時，檢察官於該次偵查訊
    問，僅就被告前開施用毒品犯行、毒品來源進行調查，嗣於
    110年9月29日辦案進行單記載：「開庭日期：110年10月7日
    上午10時00分」、「傳喚（平信）；戶籍地：桃園市○○區○○
    里0鄰○○路000巷000弄00號；備註：務必到庭執行戒癮治療
    程序，若未到庭本署將依法處理。」等語（見毒偵卷第88頁
    ），顯見檢察官仍保有給予抗告人附命完成戒癮治療緩起訴
    處分之可能。而抗告人雖於上開期日並未到庭，惟該次庭期
    之傳票係以平信寄送，卷內並無該傳票之送達回證可查，該
    傳票是否已於法定期間送達被告，即有不明，亦無從判斷抗
    告人是否有故意不遵期到庭之情事，抑或是有正當理由而無
    法到庭？檢察官既無送達回證可稽，亦無再查證，僅以抗告
    人於偵查中未到庭為由，逕向原審聲請裁定將抗告人送勒戒
    處所觀察、勒戒，則檢察官此不予以抗告人附命完成戒癮治
    療之裁量依據，究係基於何事證及考量標準、基礎，依目前
    卷證顯有未明，其所為裁量是否逾越、濫用或怠惰，是否足
    以保障抗告人之權利及合於正當法律程序之要求，非無研求
    餘地。再者，原審為本件裁定前，亦非不得函詢檢察官及開
    庭調查，以明瞭檢察官裁量選擇聲請對被告觀察、勒戒之原
    因及簡要理由為何，並保障給予被告陳述意見之機會，進而
    為有限之低密度審查。而原審對檢察官是否已為合目的性及
    義務性裁量既未詳為調查說明，僅形式上逕依檢察官之聲請
    裁定准予觀察、勒戒，其所為之裁定，自難認妥適。
五、綜上，原裁定未審酌上情，逕認檢察官已適法裁量而為觀察
    勒戒之聲請，自有未洽。抗告人執此提起抗告，為有理由，
    為兼顧審級利益，應由本院將原裁定撤銷，發回原審另為適
    法之裁定。
據上論斷，依刑事訴訟法第413條前段，裁定如主文。
中　　華　　民　　國　　111 　年　　1 　　月　　14　　日
                  刑事第十九庭  審判長法　官  曾淑華
                                      法　官  許文章
                                      法　官  李殷君
以上正本證明與原本無異。
不得抗告。
                                      書記官  周彧亘
中　　華　　民　　國　　111 　年　　1 　　月　　14　　日